【裁判字號】    99,簡上,37
【裁判日期】    990609
【裁判案由】    侵權行為損害賠償
【裁判全文】
臺灣嘉義地方法院民事判決              99年度簡上字第37號
上  訴  人  丙○○
被 上訴 人  乙○○
訴訟代理人  甲○○
上列當事人間請求拆屋還地事件，上訴人對於中華民國99年2月
3日本院嘉義簡易庭99年度嘉簡字第9號第一審判決提起上訴，經
本院於99年5月26日言詞辯論終結，判決如下：
    主  文
上訴駁回。
第二審訴訟費用由上訴人負擔。
    事實及理由
一、上訴人之陳述，除援引原審時之陳述及答辯外，補稱：
(一)、嘉義縣梅山鄉○○○段383之4地號土地（下稱系爭土地）係
    由上訴人及父親鍾信揖於八七水災後耕作占有，占有期間已
    逾數十年，該村之村民皆知，依民法第772條準用同法第
    769、770條之規定，因時效完成而取得系爭土地地上權，上
    訴人並非無權占有。
(二)、系爭土地於被上訴人買受前就已掉落溪底，已經由河川局取
    得所有權，所以才會施作堤防、道路，後來上訴人及父親鍾
    信揖將土地才由溪底回填上來，系爭土地應屬於水利地，被
    上訴人無權請求上訴人返還土地。
(三)、並聲明：1.原判決不利於上訴人部分及其假執行之宣告均廢
    棄。2.上開廢棄部分，被上訴人於第一審之訴駁回。
二、被上訴人則抗辯以：
(一)、系爭土地為被上訴人所有，上訴人竟未經被上訴人同意於95
    年11月30日其父親鍾信揖去世後，占用如附圖所示BCD部分
    土地，並於其上興建地上物。嗣為被上訴人發覺報警處理而
    經檢察官偵查後起訴，經本院刑事庭以98年度易字第471號
    刑事判決判處上訴人犯竊佔罪，處有期徒刑4月。
(二)、上訴人因竊佔被上訴人土地致被上訴人受有損害，上訴人竊
    佔面積共計213平方公尺，按照公告地價每平方公尺100元計
    算（按系爭土地公告現值為每平方公尺280元，申報地價為
    每平方公尺72元，上訴人此部分主張顯然有誤），被上訴人
    請求自上訴人占用系爭土地迄今約6、7年，至返還時止，約
    略以15年計算之相當於租金之損害賠償共計319,500元，又
    被上訴人受有人事物力、精神損失等，請求精神賠償6萬元
    。於原審聲明：1.上訴人應將坐落系爭土地如附圖所示BCD
    部分面積共213平方公尺之地上物拆除後，將土地返還被上
    訴人。2.上訴人應給付被上訴人379,500元（原審就損害賠
    償部分為被上訴人部分敗訴判決，其餘部分為被上訴人勝訴
    之判決，被上訴人就其敗訴部分，並未提起上訴，此部分業
    已確定）。
(三)、並聲明：請求駁回上訴。
三、得心證之理由：
(一)、被上訴人主張系爭土地為其所有，上訴人占用如附圖所示
    BCD部分土地，並放置貨櫃屋及設置鐵皮造遮雨棚、磚造圍
    牆（B部分，43平方公尺），搭建鐵皮磚造平房（C部分，50
    平方公尺）及種植農作物（D部分，120平方公尺）等情，業
    據提出照片、本院刑事庭98年度易字第471號判決影本、土
    地登記謄本為證。且上訴人因被訴竊佔案件，經本院刑事庭
    法官會同嘉義縣竹崎地政事務所人員履勘現場，並由竹崎地
    政事務所人員測量現場狀況，製有複丈成果圖如附圖所示。
    是被上訴人主張之上開事實，應堪信為真實。
(二)、上訴人雖主張系爭土地於被上訴人買受前就已掉落溪底，由
    河川局取得所有權云云。惟查，系爭土地尚仍存在，雖地貌
    即附圖所示A部分，有部分土地被流失為河川，部分則仍為
    道路、橋樑及堤防使用，上訴人占用之BCD部分土地則均非
    河道等情，有現場照片、上開複丈成果圖在卷可參。按「依
    本法所為之登記，有絕對效力」，土地法第43條定有明文，
    即依卷內證據所示，系爭土地之地籍線依舊存在，該地號土
    地依土地登記資料仍屬被上訴人所有，應屬無疑。又私有土
    地，因天然變遷成為湖澤或可通運之水道時，其所有權視為
    消滅，土地法第12條第1項雖有規定，然本件上訴人所占用
    之附圖BCD部分土地，並未因天然變遷成為湖澤或「可通運
    之水道」，尚且與河道有相當距離及高度，即無所有權消滅
    之可能。至上訴人占用之系爭土地BCD部分，是否曾於八七
    水災時掉落溪底，因與現狀之認定無關，本院認無調查之必
    要。再者，依卷內證據所示，政府機關亦未因該土地有河川
    經過，進而徵收為國有，顯見上訴人抗辯系爭土地應歸屬河
    川局所有云云，並不足採信。
(三)、再按，因時效取得地上權登記請求權者，不過有此請求權而
    已，在未依法登記為地上權人以前，仍不得據以對抗土地所
    有權人而認其並非無權占有。又占有人因時效而取得地上權
    登記請求權者，以已具備時效取得地上權之要件，向該管地
    政機關請求為地上權登記，如經地政機關受理，則受訴法院
    即應就占有人是否具備時效取得地上權之要件，為實體上裁
    判（最高法院69年度第5次民事庭會議決議、80 年度第2次
    民事庭會議決議參照）。且受訴法院應就占有人是否具備時
    效取得地上權之要件為實體上裁判者，須以占用人於土地所
    有權人請求拆屋還地以前，以具備時效取得地上權之要件為
    由，向地政機關請求登記為地上權人為前提（最高法院89年
    度臺上字第1370號判決參照）。本件上訴人固辯稱：基於時
    效取得地上權云云，然上訴人於本件被上訴人向本院訴請拆
    屋還地前，並未向地政機關請求因時效取得地上權之登記，
    是依前揭實務見解，本院自毋庸就其時效取得地上權之主張
    為實體上之裁判，上訴人亦不得據此對被上訴人主張其為有
    權占有，故上訴人以其時效取得地上權，主張並非無權占有
    云云，自屬無據。
(四)、綜上所述，系爭土地既為被上訴人所有，上訴人占用系爭土
    地，無法律上之權源，被上訴人主張上訴人無權占用系爭土
    地，應為可採。按所有人對於無權占有或侵奪其所有物者，
    得請求返還之，對於妨害其所有權者，得請求除去之，民法
    第767條第1項前段、中段定有明文。上訴人既無權占用系爭
    土地BCD部分，並在BC部分之土地上興建地上物，在D部分土
    地上種植農作物，則被上訴人依前開規定，請求上訴人將地
    上物拆除並將系爭土地返還被上訴人，即屬有據，應予准許
    。
(五)、關於損害賠償部分：
１、按無法律上之原因而受有利益，致他人受有損害者，應返還
    其利益，民法第179條定有明文。又依「不當得利之法則請
    求返還不當得利，以無法律上之原因而受利益，致他人受有
    損害為其要件，故其得請求返還之範圍，應以對方所受之利
    益為度，非以請求人所受損害若干為準，無權占有他人土地
    ，可能獲得相當於租金之利益為社會通常之觀念，是被上訴
    人抗辯其占有系爭土地所得之利益，僅相當於法定最高限額
    租金之數額，尚屬可採。」（最高法院61年度台上字第1695
    號判例參照）。查上訴人無權占有使用系爭土地面積共213
    平方公尺（附圖所示B部分43平方公尺、C部分50平方公尺、
    D 部分120平方公尺，共計213平方公尺），依社會通常之觀
    念，其獲得相當於土地租金之利益而致被上訴人受有損害，
    被上訴人請求上訴人返還占用面積213平方公尺之土地相當
    於租金之不當得利，即屬有據。
２、查系爭土地於99年1月間之「申報地價」為每平方公尺72元
    ，有土地登記謄本之記載可按。又基地租金之數額，除以基
    地申報地價為基礎外，尚須斟酌基地之位置，工商業繁榮之
    程度，承租人利用基地之經濟價值及所受利益等項，並與鄰
    地租金相比較，以為決定，並非必達申報總地價年息10 %
    最高額（最高法院68年度台上字第3071號判例意旨參照）。
    本院審酌系爭土地為旱地、使用分區為山坡地保育區，位於
    嘉義縣梅山鄉間，地處並非繁榮等情，認被上訴人主張系爭
    土地之租金應以土地之公告地價每平方公尺100元之100﹪計
    算，實屬過高（況系爭土地公告地價亦非每平方公尺100元
    ）。本院考量上情，認計算損害之比例應按申報地價百分之
    二計算始為適當。
３、又本件之竊佔時間起點，依據刑事判決所調查之結果認上訴
    人自其父親鍾信揖於95年11月30日死亡後，始以己意占有系
    爭土地，本院亦同此認定，因之上訴人應係自95年12月1日
    起無權占用系爭土地。算至原審言詞辯論終結前滿3年之98
    年11月30日止，占用滿3年部分相當於租金之損害為920 元
    （72*213*2﹪*3＝920，元以下四捨五入），以及自98年12
    月1日起至返還土地時止，按每年307元（72*213*2% =307
    ，元以下四捨五入）計算之損害。被上訴人於上開賠償範圍
    內之請求，應予准許。至於被上訴人超出此範圍之請求，不
    予准許（此部分被上訴人並未提起上訴，業已確定）。
(六)、原判決為被上訴人部分勝訴、部分敗訴之判決，並依職權宣
    告假執行，於法並無違誤，上訴意旨指摘原判決不當，求予
    廢棄改判，為無理由，應予駁回。
四、本件事證已臻明確，兩造其餘攻擊防禦方法核與判決結果不
    生影響，爰不一一論述，併此敘明。
五、據上論結，本件上訴為無理由，依民事訴訟法第436條之1第
    3 項、第449條第1項、第78條，判決如主文。
中    華    民    國    99    年    6    月    9    日
                  民事第三庭  審判長  法  官  黃茂宏
                                      法  官  陳端宜
                                      法  官  洪嘉蘭
以上正本係照原本作成
本件不得上訴
中    華    民    國    99    年    6    月    9    日
                                      書記官  陳見明

司法院資訊處製作；財團法人民間司法改革基金會備份。
